【裁判字號】    99,易,154
【裁判日期】    990823
【裁判案由】    公然侮辱
【裁判全文】
臺灣士林地方法院刑事判決
公  訴  人  臺灣士林地方法院檢察署檢察官
被      告  甲○○○
上列被告因公然侮辱案件，經檢察官提起公訴（99年度偵字第
4240號）及當庭減縮犯罪事實，本院判決如下：
    主  文
甲○○○公然侮辱人，處拘役貳拾日，如易科罰金，以新臺幣壹
仟元折算壹日。
    事  實
一、甲○○○（原名成淑惠）與乙○○乃姊弟關係，係屬為家庭
    暴力防治法第3 條第4 款之家庭成員。緣甲○○○於民國（
    下同）98年9 月17日下午2 時許，因拒絕乙○○、其大姐成
    敏惠前往臺北市北投區○○○路104 號1 樓住處探訪母親成
    田玉枝，而與乙○○發生爭執，甲○○○竟基於同一公然侮
    辱之犯意，從住處內隔著鐵門隔柵朝著站立在住處外庭院低
    矮欄杆式小鐵門附近或行人紅磚道之乙○○，公然接續以「
    不要臉」、「神經病」、「他媽」等足以貶損他人人格之言
    詞大聲辱罵乙○○。
二、案經乙○○訴由臺灣士林地方法院檢察署檢察官偵查起訴。
    理  由
壹、程式方面：按被告以外之人於審判外之陳述，雖不符前4 條
    之規定，而經當事人於審判程式同意作為證據，法院審酌該
    言詞陳述或書面陳述作成時之情況，認為適當者，亦得為證
    據。當事人、代理人或辯護人於法院調查證據時，知有第15
    9 條第1 項不得為證據之情形，而未於言詞辯論終結前聲明
    異議者，視為有前項之同意，刑事訴訟法第159 條之5 定有
    明文。查證人即告訴人乙○○（下簡稱告訴人）於警詢所為
    之證述，係屬被告甲○○○（下簡稱被告）以外之人於審判
    外之陳述，然前開證人於警詢所為之證述，業經檢察官、被
    告於本院審理期日進行調查證據時不爭執其證據能力，而本
    院考量前開證人於警詢訊證述時均有全程錄音，所述亦屬其
    親身經驗之事，核與證人於本院審理時到庭經被告詰問之證
    述相符，並有錄影光碟可資佐證，是以，認前開證人於警詢
    證述之內容得為證據。
貳、得心證之理由
一、訊據被告固坦承於案發時地對告訴人出言「不要臉」、「他
    媽的」、「神經病」等語，惟辯稱：係因告訴人持榔頭、鐵
    器挑釁而出言，前揭語詞均係口頭禪云云。查被告對告訴人
    出言「不要臉」、「他媽的」、「神經病」等語詞，業據告
    訴人於警偵訊及本院審理時證述明確，並有告訴人提出之錄
    影光碟可資佐證，前揭錄影光碟亦經本院會同被告、檢察官
    、告訴人勘驗錄音光碟無訛，製有勘驗筆錄在卷可稽（本院
    卷第130 至136 頁），由前揭錄影內容可證被告與告訴人爭
    執過程中，被告確實接續多次對告訴人出口「不要臉」、「
    神經病」、「他媽的」等語應堪認定。
二、雖證人丙○○於本院審理時到庭證稱：98年9 月17日下午因
    被告電話通知我說有狀況，我從家裡出來走到被告家門口前
    ，沒有聽到被告與告訴人有吵架的聲音，我走出去的時候，
    看到告訴人站在落地窗鐵門外面的樹下，我就與告訴人聊聊
    天，我跟其大姐成敏惠聊天時，告訴人就在附近走動，我用
    眼角餘光看到告訴人在那裡走來走去，後來我看到告訴人手
    持鐵器走到被告住處外鐵門前面，並聽到告訴人在扳鐵門的
    聲音，告訴人在扳鐵門過程中，沒有注意聽到被告與告訴人
    之談話內容，只知道他們吵來吵去，因為被告在住處裡面，
    告訴人打不到她，我想告訴人應該是想把鐵門撬開，但是扳
    動的細節我沒有看到，我也沒有注意告訴人有無拿鐵器在敲
    鐵門，只有聽到喀喀的聲音，但後來被告也沒有再開該落地
    窗鐵門出入，我從家裡出來到警察到達現場之期間都沒有聽
    到被告、告訴人的對話內容等語，惟查證人丙○○係與成敏
    惠聊天時，能以眼角餘光瞄到告訴人持類似鐵器之物品，卻
    未注意到告訴人有無以鐵器敲打鐵門的動作及細節，所言是
    否屬實，儼然成疑？復依告訴人錄影光碟內容可見被告有同
    時手持錄影機自住處內部對外拍攝告訴人之舉措，此有勘驗
    筆錄在卷可稽（本院卷第131 、134 頁背面），然依據被告
    所提出之「917 乙○○毀門恐嚇過程」錄影光碟所示，只見
    告訴人有以手晃動鐵門的動作，並未見告訴人有手持榔頭、
    鐵器或以榔頭、鐵器敲打鐵門之動作，同有勘驗筆錄在卷可
    按（本院卷第136 至137 頁），此外，被告亦未提出任何錄
    攝到告訴人持鐵條向其挑釁之錄影內容，可證證人丙○○前
    開證述尚難採信。
三、又參以被告告訴告訴人98年9 月17日下午毀損其住處鐵門一
    案，被告於該案本院第二審合議庭審理時證稱：鐵門之門鎖
    係於96年1 月前後被告訴人破壞，98年9 月17日告訴人有拿
    拔釘器或鐵條，但沒有打開，只有做出要打的動作，係因告
    訴人搖晃鐵門，始造成鐵門之鐵片被撞開，鐵門密合無法開
    啟等語明確，益證證人丙○○前開證稱，顯非事實，而被告
    告訴告訴人毀損鐵門案件，經本院第二審合議庭審理結果業
    於99年6 月30日以99年度簡上字第43號判決判處告訴人無罪
    ，此有判決書在卷可參（本院卷第171 至177 頁），可徵被
    告辯稱因告訴人持鐵器挑釁云云，應非事實而難採信。
四、佐以前揭告訴人錄影內容，被告係因質疑告訴人及其大姐成
    敏惠探視同住之母親成田玉枝之動機，而悍然拒絕，並隔著
    住處鐵門之隔柵與告訴人發生嚴重口角爭執，過程中被告情
    緒激動、多次口出穢言的接續辱罵告訴人，然而，縱算被告
    與告訴人對諸多事端認知不同，一再拒絕告訴人表明欲探望
    母親之心意，亦不得以前揭足以貶損他人人格之言詞辱罵告
    訴人至明。雖被告一再辯稱前開言詞係其口頭禪云云，然觀
    之告訴人與被告之爭執過程，被告係對告訴人表明來探望母
    親之心意或擔心母親安危之情，一再以「不要臉」、「神經
    病」、「他媽的」等言詞質疑告訴人之動機、拒絕告訴人探
    往母親之心意，此有前揭勘驗筆錄在卷可憑，顯見被告出言
    前揭言詞係針對特定之對象即告訴人所為，並非單純、無意
    義、無目的之口頭禪甚明，因此，被告抗辯係口頭禪亦不可
    採信。
五、另查被告雖係自住處隔著鐵門隔柵對站立在外之告訴人出言
    辱罵前揭言詞，然依被告住處鐵門（隔柵）與庭院柵欄式小
    鐵門僅距離1.5 公尺，小鐵門之高度僅至大腿之間，小鐵門
    外側即緊臨開放空地、人行道，前開小鐵門距離馬路邊線約
    為5.5 公尺此有現場照片、臺北市政府警察局北投分局99年
    6 月28日北市警投分刑字第09931279700 號函送之現場圖（
    本院卷第102 、10 8至111 頁）、承辦員警閻學禮檢送之職
    務報告（本院卷第116 、119 至123 頁）及被告提出之現場
    照片（本院卷第138 頁），可見案發當時告訴人所站立之位
    置係於被告住處鐵門外小鐵門、人行道附近之開放空間，由
    告訴人錄影內容可證案發當時確有路人行經該處，有勘驗筆
    錄在卷可稽（本院卷第133 頁背面），證人丙○○亦證稱案
    發當時有路人經過，該處是大家可以出入之通道等語明確，
    可證案發當時告訴人站立之位置確係不特定人可共見共聞之
    公開場所至明。而被告自住處內隔著鐵門隔柵對外辱罵告訴
    人之聲響確實可達告訴人所站立之位置，否則告訴人手持錄
    影機焉能清晰錄得被告聲音、內容，亦有勘驗筆錄在卷可明
    並經告訴人於本院審理時證述明確（本院卷第135 頁背面、
    第155 頁），益徵被告對告訴人辱罵前揭言詞確實可令不特
    定人共見共聞而該當「公然」之程度已堪認定。
六、綜上所述，被告確實有公然侮辱告訴人之犯行，而衡諸前揭
    「不要臉」、「神經病」、「他媽的」等語詞確屬足以貶抑
    他人人格之語詞，是被告前揭抗辯洵難採信，從而，本件事
    證已臻明確，被告公然侮辱告訴人之犯行已堪認定。
七、至被告質疑告訴人亦於同時回罵她，是否亦構成公然侮辱云
    云，因公然侮辱罪係屬告訴乃論之罪，刑法第309 條、第
    314 條規定參照，需由犯罪被害人依法於法定期間內向警察
    機關或偵查機關提出告訴，而本件被告既未提出告訴，本院
    無從一併審理，此外，倘若告訴人有回罵被告之實，亦與被
    告是否有構成前揭犯行無涉，無從引為有利被告之認定，均
    附此敘明。
參、論罪科刑
一、按現為4 親等以內之旁系血親乃家庭暴力防治法第3 條第4
    款所稱之家庭成員，家庭成員間實施身體或精神上不法侵害
    之行為者，均屬家庭暴力，而家庭成員間故意實施家庭暴力
    行為而成立其他法律所規定之犯罪，則成立家庭暴力罪，家
    庭暴力防治法第2 條第1 款、第2 款定有明文。準此，本件
    被告前開所為係屬家庭暴力，並成立刑法第309 條第1 項之
    公然侮辱罪。
二、次按如數行為於同時同地或密切接近之時地實施，侵害同一
    之法益，各行為之獨立性極為薄弱，依一般社會健全觀念，
    在時間差距上，難以強行分開，在刑法評價上，以視為數個
    舉動之接續施行，合為包括之一行為予以評價，較為合理，
    則屬接續犯，而為包括之一罪；又一行為觸犯數罪名之想像
    上競合犯，係指行為人以一個意思決定發為一個行為，而侵
    害數個相同或不同之法益，具備數個犯罪構成要件，成立數
    個罪名之謂，乃處斷上之一罪（最高法院86年臺上第3295
    號、71年臺上字第2837號判例要旨參照）。查被告多次以「
    不要臉」、「神經病」、「他媽的」等言詞侮辱告訴人之行
    為，係在密切時間同地實施，侵害同一告訴人法益，各行為
    之獨立性極為薄弱，應視為接續施行，論以包括之一罪。
三、其次，被告對告訴人辱罵「神經病」部分，雖未據檢察官提
    起公訴，惟經本院會同被告勘驗告訴人提出之錄影光碟屬實
    ，被告亦不否認有辱罵「神經病」等語，而此部分犯行乃與
    起訴書所敘及被告以「不要臉」、「他媽的」等語辱罵告訴
    人之犯行間，核屬在密切時間同地接續所為之包括一罪關係
    ，並經蒞庭檢察官當庭敘及，是以，本院審酌上情認應予以
    一併審理。至起訴書所敘及被告辱罵「你是鬼」部分，業經
    蒞庭檢察官當庭減縮此部分犯罪事實，又告訴人、被告提出
    之錄影光碟內容亦未有被告辱罵告訴人「你是鬼」之情，故
    既經公訴人當庭減縮犯罪事實，自不在本院審理範圍，附此
    敘明。
四、爰審酌被告前未曾受有期徒刑以上刑之宣告，此有臺灣高等
    法院被告前案紀錄表及臺灣士林地方法院檢察署刑案資料查
    註紀錄表各1 件在卷可稽，素行尚可，復考量被告與告訴人
    姊弟關係，因被告對於住處房地所有權、母親定存之支配使
    用、住處前停車位使用、被告債務償還、母親照顧、探望、
    家暴等事項之處理，多次對告訴人興訟或與告訴人爭執，引
    發告訴人不滿，被告亦質疑告訴人前來住處探望母親之動機
    而拒絕，進而出言辱罵告訴人之犯罪動機，此有本院98 年
    度家護字第402 號通常保護令卷、臺灣士林地方法院檢察署
    98年度偵字第14680 號偵查卷、不起訴處分書等資料在卷可
    稽，另斟酌被告因同一事件亦對告訴人提起恐嚇、毀損之告
    訴，經本院以99年度簡上字第43號審理結果，認告訴人恐嚇
    犯行明確而判決駁回告訴人之上訴，另認告訴人毀損之犯行
    部分無法證明而判決無罪，同有前揭判決書在卷可按，暨被
    告之年紀、智識程度、生活狀況、所生危害以及犯後否認犯
    行之態度，迄今無法與告訴人達成和解等一切情狀，量處如
    主文所示之刑，並諭知易科罰金之折算標準，以資懲戒。
肆、據上論斷，應依刑事訴訟法第299 條第1 項，刑法第309 條
    第1 項、第41條第1 項前段，刑法施行法第1 條之1 ，判決
    如主文。
伍、本案經檢察官簡志龍到庭執行職務。
中    華    民    國    99    年    8     月    23    日
                  刑事第六庭  法  官      黃欣怡
以上正本證明與原本無異。
如不服本判決，應於收受送達後10日內向本院提出上訴書狀，其
未敘述上訴之理由者並得於提起上訴後20日內向本院補提理由書
（均須按他造當事人之人數附繕本）。
                              書記官      陳慧玲
中    華    民    國    99    年    8     月    23    日
附錄本案論罪科刑法條全文：
中華民國刑法第309條
公然侮辱人者，處拘役或 3 百元以下罰金。
以強暴犯前項之罪者，處1 年以下有期徒刑、拘役或5 百元以下
罰金。

司法院資訊處製作；財團法人民間司法改革基金會備份。
